【裁判字號】    99,訴,1730
【裁判日期】    990909
【裁判案由】    清償債務
【裁判全文】
臺灣臺北地方法院民事判決              99年度訴字第1730號
原      告  甲○○
訴訟代理人  李金澤律師
被      告  陳  湘
訴訟代理人  林明賢律師
            蔡文彬律師
上列當事人間清償借款事件，本院於九十九年八月二十六日言詞
辯論終結，判決如下：
    主      文
被告應給付原告新臺幣伍拾伍萬元，及自民國九十九年七月十三
日起至清償日止，按年息百分之五計算之利息。
原告其餘之訴駁回。
訴訟費用由被告負擔二分之一，餘由原告負擔。
    事實及理由
壹、程序方面
一、按債務人對於支付命令未於法定期間合法提出異議者，支付
    命令與確定判決有同一之效力，民事訴訟法第521條第1項定
    有明文。次按民法第275條規定連帶債務人中之一人，受確
    定判決，而其判決非基於該債務人之個人關係者，為他債務
    人之利益，亦生效力。準此，債權人雖以數債務人為相對人
    聲請支付命令，苟僅數債務人中之一人提起異議，其異議之
    效力是否及於其他債務人，自應以該聲明異議之債務人抗辯
    事由於全體債務人有無合一確定之必要而定，如聲明異議之
    債務人提起非基於個人關係之抗辯，復經法院認為有理由者
    ，即有民事訴訟法第56條第1項規定之適用。經查，本件原
    告聲請支付命令時，係基於借款返還請求權及繼承之法律關
    係關係對被告陳湘、倪宇瑤、倪至瑤為請求，嗣雖僅被告陳
    湘聲明異議，惟核其異議理由係對原告主張之債權是否存在
    及罹於消滅時效有爭執，應認對全體債務人有合一確定之需
    ，其異議效力自及於被告倪宇瑤、倪至瑤，原告追加此被告
    二人核無必要。然原告又撤回對被告倪宇瑤、倪至瑤之訴（
    見本院卷第178頁反面），且被告陳湘亦無意見，按連帶債
    務債權人本得對債務人中之一人或數人同時或先後為全部或
    一部之請求，則原告之撤回充其量僅為其基於該債務人之個
    人關係，不欲於本件訴訟向被告倪宇瑤、倪至瑤請求所為之
    訴訟行為，同前述原則，其效力自不及於被告陳湘，合先敘
    明。
二、按訴狀送達後，原告不得將原訴變更或追加他訴。但請求之
    基礎事實同一，或不甚礙被告之防禦及訴訟之終結者，不在
    此限。民事訴訟法第255條第1項第2款、第7款定有明文。查
    原告起訴時其聲明第一項法定遲延利息起算為自支付命令送
    達之翌日起，嗣原告於99年7月12日變更為自準備書狀送達
    翌日起算，查二者之基礎事實相同，不甚礙於被告之防禦及
    訴訟之終結，依上開說明，原告所為訴之變更，於法即無不
    合，應予准許。
貳、實體方面
一、原告起訴主張：
（一）被繼承人倪渭韜生前於民國74年因售屋及協議積欠原告計
      新臺幣（下同）110萬元，有倪渭韜於民國74年11月14 日
      簽發面額新臺幣（下同）55萬元、票號TH071611號之本票
      一紙及同年12月17日書立之欠條一紙可憑，惟時經多年均
      未清償。嗣倪渭韜因病入住榮民總醫院，原告於99年1月1
      1日前往探視時，即向倪渭韜提示上開本票及欠條，詢以
      如何解決。倪渭韜當場承認有此欠款，並囑次女倪至瑤應
      儘快處理，現場並有訴外人張大同及趙明瑛在場聽聞。陳
      湘為倪渭韜之妻而為繼承人，亦未拋棄繼承，自應負清償
      責任。
（二）爰依借款返還請求權及繼承之法律關係，提起本件訴訟。
      並聲明：被告應給付原告110萬元及自99年7月13日起至清
      償之日止按年息5％計算之利息。
（三）對被告抗辯之陳述：本件債權雖發生於74年間，迄今已時
      效完成，然因倪渭韜之承認，依最高法院50年台上字第28
      68號判例意旨，即已回復原告之請求權。
二、被告則抗辯以：
（一）被告否認倪渭韜與原告間有如原告主張之債務，雖原告提
      出倪渭韜所簽立之本票及欠條，惟自該本票及欠條上之記
      載文義，並非借貸意思表示合致，亦無法證明有金錢之交
      付，依最高法院98年台上字第1045號判決所示，仍不能認
      為有該借貸關係存在。退步言之，縱認原告與倪渭韜間有
      消費借貸關係存在，依該本票及欠條所載內容，乃指同一
      筆債務，即僅55萬元，而非原告所述二筆55萬元債務共11
      0萬元。
（二）縱如原告主張其與倪渭韜間之債務為真，依原告所稱此債
      務係發生74年間，至今已逾15年，是該債務均已罹於消滅
      時效，是被告依據民法第144條為時效完成之抗辯。
（三）系爭債務已時效消滅，倪渭韜並無承認。依99年1月9日至
      同年月11日之台北榮民總醫院病程護理紀錄所載，99年1
      月11日下午過後，倪渭韜持續密集治療，亦無甲○○、趙
      明瑛與張大同到訪記錄。依同年月11日16時31分至18時9
      分之安寧共同照護表，除無甲○○、趙明瑛與張大同到訪
      記錄外，倪渭韜呼吸困難之嚴重度為4分（指很嚴重，持
      續不斷，讓病家無法忍受），且虛弱疲倦，在此情形下，
      倪渭韜如何能意識、區辨債務有無並進而表達承諾？
（四）證人倪至瑤、趙明瑛、張大同之證詞，除不足採信外，更
      無法證明倪渭韜所承認者即是系爭債務。雖倪至瑤與張大
      同均表示倪渭韜有與倪至瑤對話，然趙明瑛則表示倪渭韜
      因插管不能說話、是用點頭的方式表示要還錢，彼此證詞
      歧異，雖倪至瑤表示甲○○所出示之兩張紙為原證五，然
      倪至瑤僅僅是大概看，既不確知其內文及數字為何，又如
      何於到庭作證時，確認甲○○當時所出示之兩張紙即為原
      證五，而非張冠李戴?
（五）退步言，縱使倪渭韜有為承認之表示，且所承認之債務即
      為系爭債務，亦不生拋棄時效利益之效力。依最高法院50
      年台上字第2868號判例及88年台上字第190號判決意旨，
      債務人於時效完成後為之承認，如欲生默示拋棄時效利益
      之效力，前提須債務人明知請求時效已完成，是原告應舉
      證證明倪渭韜為承諾時明知時效已完成，否則仍不得逕認
      倪渭韜有拋棄時效利益之默示。末查，即使認為倪渭韜有
      交待倪至瑤還款，倪渭韜所為之表示，亦非屬承認。蓋依
      倪至瑤所述：「他就轉頭跟我交待說要還」，顯見倪渭韜
      之意思僅限於以倪至瑤處理系爭債務為前提，並非毫無保
      留地、完全拋棄時效利益之承認等語。並聲明：駁回原告
      之訴。
三、兩造不爭執與爭執事項：
（一）不爭執事項：
    1、訴外人倪渭韜於99年1月11日死亡，被告陳湘及訴外人倪
       宇瑤、倪至瑤為倪渭韜之繼承人，均未拋棄繼承。
    2、倪渭韜曾於74年11月14日開立面額55萬元本票予原告，
       及74年12月17日簽立應支付原告55萬元之書據予原告。
    3、被告對原告提出證物形式上真正不爭執。
（二）爭執事項：
      訴外人倪渭韜有無積欠原告債務？時效有無消滅？有無經
      倪渭韜承認？
四、得心證之理由
（一）按金錢借貸契約，固屬要物契約，但如因買賣或其他原因
      ，借用人以其對於貸與人所負之金錢債務，作為金錢借貸
      所應交付之金錢，而合意成立消費借貸，亦應解為已具要
      物性（見民法債編修正前有效之最高法院61年台上字第
      2177號判例），又當事人之一方對他方負金錢或其他代替
      物之給付義務而約定以之作為消費借貸之標的者，亦成立
      消費借貸，為現行民法第474條第2項所明定。查本件原告
      所持有倪渭韜於74年11月14日簽發面額55萬元、票號TH07
      16 11號之本票一紙，其背面記載「當初民生東路639巷25
      弄17號作價350萬元本人應付陳女士票面額之數為售價有
      增減時雙方平均分配」等情，有本票正反面在卷可稽（見
      本院卷第15-1頁），且為被告所不爭，堪認倪渭韜以其對
      原告所負售屋款分配之金錢給付義務作為消費借貸之標的
      ，原告主張與倪渭韜此部分55萬元之消費借貸契約業已成
      立生效，尚非無據。至原告另主張倪渭韜74年12月17日簽
      立55萬元欠條一情，不惟原告並未舉證證明已有金錢之交
      付或有何金錢或代替物之給付義務約定為消費借貸標的，
      甚而觀諸欠條所載文義「本人應付陳女士麗云五十五萬元
      于七十六年九月份起本人同意以每期終身俸償還全額五十
      五萬元」及74年12月17日簽署借據距上述本票發票日74年
      11月14日時間密接等情，應係指倪渭韜對原告同一筆售屋
      分配款55萬元債務，被告抗辯原告就借據55萬元部分與倪
      渭韜並無消費借貸關係，當屬可取。
（二）另按民法第一百二十九條第一項第二款所謂之承認，為認
      識他方請求權存在之觀念表示，僅因債務人一方行為而成
      立，此與民法第一百四十四條第二項後段所謂之承認，須
      以契約為之者，性質迥不相同。又債務人於時效完成後所
      為之承認，固無中斷時效之可言，然既明知時效完成之事
      實而仍為承認行為，自屬拋棄時效利益之默示意思表示，
      且時效完成之利益，一經拋棄，即恢復時效完成前狀態，
      債務人顯不得再以時效業經完成拒絕給付。最高法院50年
      台上字第2868號判例可參。
   1、原告與倪渭韜間上開74年11月14日之55萬元債務成立迄今
      固已逾24年，然原告主張99年1月11日前往探視倪渭韜提
      示上開本票，而經倪渭韜當場承認有此欠款一事，並經證
      人即原告與倪渭韜之次女倪至瑤於本院結證：倪渭韜因罹
      癌住院，99年1月11日下午4時後與被告換手後由其照顧，
      當日下午5、6時許原告與其友人趙明瑛、張大同前來探視
      。原告曾拿出兩張本票問倪渭韜是否記得，說是當初民生
      東路房屋售款未付，倪渭韜稱很多事情都忘記了，原告詢
      以是否還錢，倪渭韜即轉頭告知倪至瑤記得要將此款歸還
      原告，且當時倪渭韜雖插有鼻套管但神智清晰可以交談等
      節甚詳（見本院卷第162頁反面至164頁正面、第166頁正
      面），且核與證人張大同及趙明瑛亦具結證稱原告當日前
      往係向倪渭韜追討債務且在病房與倪渭韜交談一事（見本
      院卷第164頁反面至第165頁）相符，加以證人倪至瑤證稱
      感謝被告照料其父（見本院卷第163頁正面），應與被告
      素無怨尤，所言難認有何偏頗不實，復徵諸原告既為債務
      而去訪倪渭韜，倘未獲倪渭韜首肯還款，豈能輕易離去，
      凡此，益見原告主張倪渭韜已經承認原告所提出民生東路
      房地分配款債務，尚非虛妄。被告抗辯倪渭韜呼吸困難且
      當日無訪客記錄云云，不足為其有利之事實認定。
   2、再者，原告與倪渭韜前為夫妻，於71年11月27日離婚（見
      本院卷第29、30頁所附協議書），參以協議書中第三條本
      約定原告之名義登記之台北市○○○路房地更名登記為倪
      渭韜所有，未幾倪渭韜就此房地之出售款項同意分配原告
      55 萬元，已如前述，則倪就此對離婚後原告之名下房地
      約定更名為其所有，卻旋又為出賣同意價金分配原告之事
      ，倪渭韜自應知就離婚之身分關係消滅及售屋之財產處分
      之事印象深刻、知之甚詳，由其相隔二十餘年後仍表示願
      意歸還，衡諸常情，倪渭韜應係就此曠時日久之債務即便
      已罹時效亦加以承認，足認倪渭韜應對時間久長之債務拋
      棄時效利益之意思，尚難科以一般非法律專業之人，必先
      知曉時效之制度及時效消滅後始為承認才足以該當，原告
      主張倪渭韜就其時效消滅之債務為承認，要非無據。被告
      既為倪渭韜之繼承人繼承倪渭韜之財產及債務，當應受倪
      渭韜拋棄此筆55萬元之時效利益拘束，不得拒絕給付而負
      清償責任，至為明確。
五、綜上所述，原告主張倪渭韜就已罹時效之55萬元債務承認而
    拋棄時效利益，堪以採信。原告依消費借貸及繼承之法律關
    係，訴請被告給付原告55萬元及自準備書狀繕本送達翌日（
    99年7月13日）起至清償日止，按年息5%計算之利息，為有
    理由，應予准許。逾此範圍，則無理由，應予駁回。
六、本件事證已臻明確，兩造其餘攻擊或防禦方法，經本院審酌
    後，認均與本件之結論無涉，茲不予論述，併予敘明。
七、據上論結，本件原告之訴一部為有理由，一部為無理由，依
    民事訴訟法第79條，判決如主文。
中    華    民    國    99    年    9     月    9     日
                  民事第七庭    法  官  吳定亞
以上正本係照原本作成。
如對本判決上訴，須於判決送達後20日內向本院提出上訴狀。如
委任律師提起上訴者，應一併繳納上訴審裁判費。
中    華    民    國    99    年    9     月    9     日
                                書記官  張婕妤

司法院資訊處製作；財團法人民間司法改革基金會備份。
